【裁判字號】    89,上易,61
【裁判日期】    890211
【裁判案由】    詐欺
【裁判全文】
臺灣高等法院刑事判決                  八十九年度上易字第六一號
    上  訴  人  臺灣桃園地方法院檢察署檢察官
    被      告  乙○○○
                丙○○
右上訴人因被告詐欺案件，不服臺灣桃園地方法院八十八年度易字第一二六七號，中
華民國八十八年七月十六日第一審判決（起訴案號：臺灣桃園地方法院檢察署八十八
年度偵字第五二七三號），提起上訴，本院判決如左：
    主  文
上訴駁回。
    理  由
一、公訴意旨略以：(一)乙○○○於民國（下同）八十四年二月二十日，在桃園縣龜山
    鄉楓樹村二十之八號甲○○住處參加甲○○所召集之外標制之附表編號(一)所示民
    間互助會二會，每會為新臺幣（下同）一萬元；另於八十四年十一間參加亦由甲○○所召集之附表編號(二)所示互助會一會，每會亦為一萬元。詎乙○○○明知無
    繳款之能力，亦無繳款之意思，仍意圖為自己不法之所有並基於概括之犯意，連
    續於八十四年二月、十月、八十五年三月，將其所參加之會標走，使甲○○陷於
    錯誤，給付得標之會款予乙○○○共一百六十萬元左右。嗣徐月娥自八十五年十
    一月起，即拒繳死會會款，且否認有參加甲○○所召集之前開互助會。(二)丙○○
    於八十四年十一月間，在前開甲○○住處參加甲○○所召集之附表編號(二)所示外
    標制之民間互助會一會，每會為一萬元。詎其明知無繳款之能力，亦無繳款之意
    思，仍意圖為自己不法之所有，於八十五年六月，將其所參加之會標走，使甲○○陷於錯誤，給付得標之會款予丙○○共八十一萬餘元。嗣丙○○自八十六年六
    月起，即拒繳死會會款，且否認有參加甲○○所召集之前開互助會。因認被告乙○○○、丙○○分別涉有刑法第三百三十九條第一項詐欺取財罪嫌云云。
二、按刑事訴訟法上所謂認定犯罪事實之證據，係指足以認定被告確有犯罪行為之積
    極證據而言，該項證據自須適合於被告犯罪事實之認定，始得採為斷罪資料，最
    高法院著有二十九年上字第三一○五號判例可資參照；又不能證明被告犯罪者，
    應諭知無罪之判決，刑事訴訟法第三百零一條第一項亦定有明文。次按詐欺罪之
    成立，必須被害人因行為人施用詐術而陷於錯誤，致為財物之交付或使行為人因
    而得財產上不法利益，始足當之。若行為人於行為之初，非有欺罔之行為，要與
    詐欺罪無關，又按所謂以詐術使人交付財物，必須被詐欺人因其詐術而陷於錯誤
    ，若其所用之方法，不能認為詐術，亦不致使人陷於錯誤，即不構成該罪，最高
    法院箸有四十六年台上字第二六○號判例可資參照。本件檢察官認被告乙○○○
    、丙○○分別涉犯前揭罪嫌，無非以右揭事實，業據告訴人甲○○指述甚詳，核
    與證人余文堂、陳秀珠、簡森淋證述之清節相符，並有互助會簿附卷可稽，為其
    論據。惟訊據被告乙○○○、丙○○堅決否認有右揭詐欺犯行，被告乙○○○辯
    稱：伊參加甲○○召集之附表編號(一)所示互助會二會，應繳納之死會會款已繳納
    完畢，而甲○○召集之附表編號(二)所示互助會，伊未繳清之死會會款，已以甲○○前向伊借調支票款五十六萬餘元抵銷，且伊所持有之互助會會單所載會員人數
    與甲○○所持有之互助會會員人數不符，故才不願繼續繳納死會會款，伊並無詐
    欺之意圖等語。被告丙○○則辯稱：伊並未參加甲○○召集之附表編號(二)所示之
    互助會，無詐欺之犯行等語。
三、經查：
    (一)被告乙○○○確有參加由甲○○所召集附表編號(一)所示之互助會二會及附表編
      號(二)所示之互助會一會，並分別於八十四年三月二十日、同年十月二十日、八
      十五年三月十五日，將其所參加之上開互助會標走，分別標得之會款為四十四
      萬元、五十四萬四千元及七十六萬六千七百元，業據被告乙○○○坦認在卷（
      見原審八十八年七月二日筆錄），核與證人即互助會會員陳秀珠、簡森淋、杜
      麗芬證述之情節相符（見台灣桃園地方法院檢察署八十八年度他字第五四二號
      卷卷第四十三頁、原審八十八年六月十一日筆錄），並有互助會會單二紙在卷
      足憑，足認被告乙○○○確有參加上開互助會無誤。而被告乙○○○自八十五
      年十一月二十日起始未繼續繳納互助會會款，之前均有按時繳納，亦據告訴人
      甲○○陳稱在卷（見原審八十八年六月十一日筆錄），則被告乙○○○所參加
      之由告訴人甲○○召集附表編號(一)所示之每月一萬元之互助會，其分別於八十
      四年三月二十日、同年十月二十日標取會款後，分別繳納二十四期會款（扣除
      八十四年三月二十日當次標會會金）及十五期會款（扣除八十四年十月二十日
      當次標會會金），而其所參加之由告訴人甲○○召集附表編號(二)所示之互助會
      ，被告乙○○○於八十五年三月十五日標取會款後，亦繳納死會會款達九期之
      多（扣除八十五年三月十五日當次標會會金），是被告乙○○○分別繳納各該
      會款九期、十五期及二十四期之多，顯見被告乙○○○並無詐欺之意圖甚明，
      否則焉需於標取互助會會金後，各再繳納多達九期以上之會款？
    (二)再查，被告乙○○○係告訴人甲○○所召集之前開互助會會員，則互助會會員
      繳納會金標取會款，乃係會員依法行使其權利，要難謂被告乙○○○施用詐術
      詐取告訴人之財物，則被告乙○○○並未施用詐術使告訴人陷於錯誤，而交付
      財物亦灼然甚明。
    (三)又查，告訴人甲○○與被告乙○○○有金錢之借貸往來，分據告訴人甲○○、
      被告乙○○○陳稱在卷（見甲○○八十八年六月十日補充告訴理由狀、乙○○○八十八年六月十一日答辯狀），此外，並有卷附之玉山銀行桃園分行支票三
      紙在卷足憑，是告訴人甲○○與被告乙○○○間早有金錢借貸往來，應堪認定
      ；而關於被告乙○○○爭執因互助會會員人數，其所持有之互助會單所載之人
      數，與告訴人所持有之互助會單所載之人數不同部分，證人即被告之夫吳聲熾
      亦證稱：係因有些會會員是後來才加入等語（見原審八十八年七月二日筆錄）
      ，顯見被告乙○○○與告訴人甲○○間關於此部分之爭執乃係出於會助會員人
      數不符，被告乙○○○乃不再繳納會助會會金，足見被告乙○○○並未施用詐
      術甚明。
    (四)另查，被告丙○○有參加由告訴人甲○○召集附表編號(二)所示之互助會，業據
      告訴人甲○○指訴綦詳，且證人即互助會員陳秀珠、余文塘亦證稱：被告丙○○有參加由告訴人甲○○召集之附表編號(二)所示之互助會，因為被告丙○○標
      取會款時，我們亦有前往參加投標（見同上偵卷第四十三頁），此外並有互助
      會會單乙紙在卷足憑，是被告丙○○確有參加告訴人甲○○召集附表編號(二)所
      示之互助會無訛。而被告丙○○於八十五年六月間標取會款八十一萬八千八百
      元，而自八十六年六月十五起即未再繳納死會會款，業據告訴人陳稱在卷（見
      同上偵卷第六頁、原審八十八年六月十一日筆錄），則被告丙○○於標取互助
      會會金後，尚繳納十二期之會金（扣除八十五年六月當次標會會金），足見被
      告丙○○亦無詐欺之意圖甚明，否則焉需於標取互助會會金後，再繳納多達十
      二期以上之會金？而被告丙○○係告訴人甲○○召集附表編號(二)所示之互助會
      會員，已如前述，則互助會會員繳納會金標取會款，乃係會員依法行使其權利
      ，要難謂被告丙○○施用詐術詐取告訴人之財物，則被告丙○○亦並未施用詐
      術使告訴人陷於錯誤誤，而交付財物亦灼然甚明。
    (五)至證人即被告丙○○之夫張銀墩雖證稱：被告丙○○並未參加由甲○○所召集
      之互助會云云，然被告丙○○確有參加甲○○所召集之上開互助會，已如前述
      ，是證人張銀墩之證詞與事實不符，委無足採。而另一證人即被告丙○○之親
      戚張政龍證稱：因甲○○之家中有很多人出入，其不知甲○○召集互助會之事
      ，伊不知丙○○有無參加甲○○所召集之互助會等語，是證人張政龍既不知互
      助會之情事，則其證詞自亦不足以作為認定被告丙○○未參加由告訴人甲○○
      所招集之互助會有利之認定。
    (六)縱上所述，本件係屬民事糾葛問題，此外，復查無其他積極證據足資證明被告
      二人有何詐欺犯行，原審綜合調查證據之結果，認無積極證據足以證明被告乙○○○、丙○○犯罪，而依首開說明，為被告乙○○○、丙○○無罪之諭知，
      經核尚無不當。檢察官上訴略以：被告乙○○○故意加入互助會後，於繳納數
      期款項後，即標得全部會款而後悉數拒繳，難謂無施用詐術騙取各會員會款之
      情。另被告丙○○始終否認有參加互助會，卻又自告訴人處領得標會款，其有
      詐欺之行為，不言可諭云云，惟查：被告乙○○○為互助會會員，其標取會款
      後取得標得之會金，乃係會員依法行使之權利，其依約繳納多期會款後，違約
      拒繳死會會款，固與會首間有權利義務關係存在，對其他各會員何有施用詐術
      可言，檢察官謂被告等詐騙各會員之會款，實有誤會。至於被告丙○○否認其
      參加互助會乃屬辯解之詞雖不足採，但仍難因其如此答辯，即謂其有詐欺之犯
      行。是檢察官上訴指摘原判決不當，為無理由，應予駁回。
四、據上論斷，應依刑事訴訟法第三百六十八條，判決如主文。
本案經檢察官彭坤業到庭執行職務。
中     華     民     國    八十九   年       二       月      十一      日
                             臺灣高等法院刑事第十一庭
                                 審判長法  官  楊  照  男
                                       法  官  楊  炳  禎
                              法  官  葉  麗  霞
右正本證明與原本無異。
不得上訴。
                                       書記官  江  春  梅
中     華     民     國    八十九   年       二       月      十五      日
附表：
┌─┬───┬────┬───┬───┬───────┬────────┐
│編│會  首│會員人數│會  金│期  間│開  標  日  期│  備        註  │
│號│      │(含會首)│      │      │及  時  間    │                │
├─┼───┼────┼───┼───┼───────┼────────┤
│(一)│甲○○│  人  │一萬元│2.20.│每月日下午８│乙○○○參加二│
│  │      │        │      │  至  │時（另每年３、│  會。          │
│  │      │        │      │2.20.│６、９月１日各│                │
│  │      │        │      │      │加標１次）外標│                │
├─┼───┼────┼───┼───┼───────┼────────┤
│(二)│甲○○│  人  │一萬元│11.15.│每月日下午８│乙○○○參加一│
│  │      │        │      │  至  │時（另每年元旦│  會。          │
│  │      │        │      │9.│、端午節、中秋│丙○○參加一會│
│  │      │        │      │      │節該月之日各│                │
│  │      │        │      │      │加標一次）外標│                │
└─┴───┴────┴───┴───┴───────┴────────┘


司法院資訊處製作；財團法人民間司法改革基金會備份。
